臺灣高等法院刑事判決　　　　　　　　96年度上訴字第2045號
上　訴　人　臺灣桃園地方法院檢察署檢察官
被　　　告　甲○○
　　　　　　　　　　號6樓
　　　　　　　　　　現另案於臺灣新竹監獄執行中
上列上訴人因被告偽造文書等案件，不服臺灣桃園地方法院95年
度訴字第921號，中華民國96年3月15日第一審判決（起訴案號：
臺灣桃園地方法院檢察署94年度偵緝字第340號），提起上訴，
本院判決如下：
    主  文
上訴駁回。
    理  由
一、公訴意旨略以：甲○○與王正忠（通緝中）共同基於意圖為
    自己不法之所有之犯意聯絡，先由王正忠並於民國（下同）
    92年9月10日起，在桃園縣桃園市○○路1027號租屋處設立
    渥爾德生物科技公司及渥爾德汽車公司作為營業據點後，共
    同偽造各類所得扣繳暨免扣繳憑單，再對外招攬需款孔急惟
    無還款資力之不特定人，言明可提供虛偽不實之扣繳憑單，
    作為資力證明文件供以持向銀行申辦信用卡，並於銀行核發
    信用卡後，以該信用卡預貸款項詐財抒困，惟事成後須抽取
    新台幣1萬元之金錢報酬，嗣有雲淑美（另案偵辦）因需款
    孔急又無還款資力，遂經其房東謝偉強（另案偵辦）介紹，
    與王正忠、甲○○及所組詐欺集團成員共同基於犯意聯絡，
    由該詐欺集團成員偽造其在弘淳企業有限公司（下稱弘淳公
    司）任職之扣繳憑單，再由雲淑美依上開扣繳憑單所載之不
    實內容，填載於慶豐商業銀行（下稱慶豐銀行）之信用卡申
    請書上後，由該集團成員持向慶豐銀行某分行申辦信用卡，
    足生損害於弘淳公司，並使銀行人員陷於錯誤，誤以為雲淑
    美有還款資力而予核發信用卡，俟雲淑美取得該信用卡後，
    即依約以該卡向銀行預借現金3萬元，並交付1萬元之報酬予
    該集團之某姓名年籍不詳之女子。嗣於93年4月21日14時20
    分許，為警在上址搜索，當場查獲雲淑美等人之國民身分證
    影本、貸款申請書、信用卡申請書、現金卡申請書、委託書
    、在職證明、薪資明細表、各類所得扣繳暨免扣繳憑單、存
    摺等資料，始循線偵悉上情，因認被告甲○○涉犯刑法第21
    6條、第210條之行使偽造私文書罪、同法第339條第1項之詐
    欺取財罪嫌云云。
二、按犯罪事實應依證據認定之，無證據不得認定其犯罪事實；
    又不能證明被告犯罪者，應諭知無罪之判決，刑事訴訟法第
    154條第2項、第301條第1項分別定有明文。復按告訴人之告
    訴，本以使被告受刑事訴追為目的，故其陳述是否與事實相
    符，自應調查其他證據，以資審認，苟其所為攻擊之詞，尚
    有瑕疵，則在此瑕疵未予究明以前，即不能遽採為斷罪之基
    礎（69年度臺上字第1531號判決參照）。再認定被告有罪之
    事實，應憑證據，如未能發現相當之證據，或證據不足以證
    明，自不能以推測或擬制之方法，以為裁判之基礎；且認定
    事實所憑之證據，其為訴訟上之證明，須達於通常一般人均
    不致有懷疑，而得確信其為事實之程度者，始得據為有罪之
    認定，倘其證明尚未達到此一程度而有合理之懷疑存在時，
    尚難為有罪之認定基礎；另苟積極證據不足以為不利於被告
    事實之認定，即應為有利於被告之認定，更不必有何有利之
    證據（30年上字第816號、40年臺上字第86號、76年臺上字
    第4986號判例參照）。且證人之證言固非不得做為認定被告
    犯罪事實之證據，惟須此項證言無瑕疵可指，且與事實相符
    者，始足當之，苟證人之證言有瑕疵時，即不得做為不利被
    告認定之唯一依據。為貫徹無罪推定原則，檢察官對於被告
    之犯罪事實，應負實質舉證責任。刑事訴訟法修正後第161
    條（下稱本法第161條）第1項規定「檢察官就被告犯罪事實
    ，應負舉證責任，並指出證明之方法」，明訂檢察官舉證責
    任之內涵，除應盡「提出證據」之形式舉證責任（參照本法
    修正前增訂第163條之立法理由謂「如認檢察官有舉證責任
    ，但其舉證，仍以使法院得有合理的可疑之程度為已足，如
    檢察官提出之證據，已足使法院得有合理的可疑，其形式的
    舉證責任已盡」）外，尚應「指出其證明之方法」，用以說
    服法院，使法官「確信」被告犯罪構成事實之存在。此「指
    出其證明之方法」，應包括指出調查之途徑，與待證事實之
    關聯及證據之證明力等事項。同條第2、3、4項，乃新增法
    院對起訴之審查機制及裁定駁回起訴之效力，以有效督促檢
    察官善盡實質舉證責任，藉免濫行起訴。刑事訴訟法修正後
    第163條釐訂法院與檢察官調查證據責任之分際，一方面揭
    櫫當事人調查證據主導權之大原則，並充分保障當事人於調
    查證據時，訊問證人、鑑定人或被告之權利（同條第1項）
    ；另一方面例外規定法院得及應依職權調查證據之補充性，
    必待當事人舉證不足時，法院始自動依職權介入調查，以發
    見真實（同條第2項）；再增訂法院依職權調查證據前，應
    踐行令當事人陳述意見之程序（同條第3項），以貫徹尊重
    當事人查證之主導意見，確保法院補充介入之超然、中立。
三、公訴意旨認被告涉有前揭犯行，係以下列證據為主要論據：
    、證人張保羅於警詢陳述及偵查具結證述所見王正忠申請
　　銀行貸款一情，與證人鄧國慶於警詢陳述及偵查中之證述。
  　、證人鮑宋五妹於警詢陳述王正忠曾向其承租桃園縣桃園
    市○○路1027號住處一情。、證人雲淑美於偵查證述渠經
　　謝偉強之介紹，由某對真實姓名年籍不詳之男女偽造渠在弘
  　淳公司任職之扣繳憑單，並於93年3月10日，在台北縣泰山
    鄉台貿三村28號謝偉強租屋處內，由雲淑美在慶豐銀行信用
    卡申請書填載渠在弘淳公司擔任會計之不實內容以申辦信用
    卡，俟取得該信用卡後，隨即預借現金3萬元，並交付1萬元
    之報酬予該姓名年籍不詳之女子等情。、財政部臺灣省北
    區國稅局三重稽徵所94年11月18日北區國稅三重二字第0940
    016015號函1紙，載明扣繳單位弘淳公司92年度並未申報所
    得人雲淑美之薪資所得486,200元之事實。、弘淳公司94
　　年11月2日出具之說明書1紙，載明弘淳公司92年度未有員工
  　雲淑美在該公司服務，且該公司亦未申報雲淑美92年度之所
    得扣繳憑單等情。、慶豐銀行消費金融處信用卡部94年9
　　月12日（94）消卡險字第312號函及雲淑美之信用卡申請書
  　影本、身分證正反面影本、各類所得扣繳暨免扣繳憑單影本
    。、財團法人金融聯合徵信中心之雲淑美聯徵查詢資料1
　　份，載明雲淑美持有慶豐銀行信用卡於93年3月25日啟用，
  　惟因未繳清所積欠之3萬元款項，於同年12月10日遭強制停
    卡之事實。、王正忠之渥爾德汽車公司名片1張，其記載
　　地址為王正忠所承租之桃園縣桃園市○○路1027號住處。
  　、王正忠承租桃園縣桃園市○○路1027號住處之房屋租賃契
    約書1份等，為其主要論據。
四、訊據被告甲○○否認有何前揭犯行，辯稱略以：「未偽造扣
    繳憑單或替王正忠招攬辦卡之人，亦不認識雲淑美，係因買
    毒品始認識王正忠，係為施用毒品，始至王正忠位於桃園縣
    桃園市○○路1027號之租屋處，93年4月21日為警查獲當日
    ，亦係因欲向住在王正忠上開租屋處之「猴哥」購毒，始前
    往該處，查獲時為警於該處扣得之信用卡申請書、存摺、支
    票等物皆非我所有，亦不知作何用途」等語（原審卷第28、
    140至143頁）。
五、按被告以外之人於審判外之陳述，經當事人於審判程序同意
    作為證據，法院審酌該言詞陳述或書面陳述作成時之情況，
    認為適當者，得為證據；當事人或辯護人於法院調查證據時
    ，知有第159條第1項不得為證據之情形，而未於言詞辯論終
    結前聲明異議者，視為有前項之同意，刑事訴訟法第159條
    之5定有明文。本件於原審言詞辯論終結前，被告及檢察官
    就卷內各證人雲淑美、張保羅、鄧國慶、鮑宋五妹於審判外
    所為之言詞或書面陳述，均不爭執無證據能力，本院審酌其
    等陳述均係單純表達其親身經歷之事，且在其意志自由之情
    形下所為，依其作成之情況應屬適當，依法自具有證據能力
    。
六、經查：
(一)、證人雲淑美於偵查檢察事務官詢問時稱：「不認識被告，亦
    不認識王正忠，93年間因缺錢，在台北縣泰山鄉台貿3村28
    號謝偉強租屋處，由謝偉強介紹一對男女幫我辦理信用卡預
    借現金，該對男女即拿慶豐銀行信用卡申請書予我，稱將幫
    我以假資料辦過，並要我於信用卡申請書上填載任職弘淳公
    司，但實際上我並未在該公司工作，迨領卡後，該女子帶我
    到提款機預借三萬元現金後，即取走一萬元現金為酬，實際
    上僅拿到二萬元等語（偵緝字第340號偵卷(一)第208至209頁
    ）。於原審證稱：「那時住謝偉強家，原先係欲向謝偉強借
    錢，謝偉強雖稱其亦沒錢，惟稱有認識朋友可幫伊申請信用
    卡預借現金，嗣始介紹一男女至家中幫我辦信用卡，該對男
    女要我於信用卡申請書上填載在弘淳公司擔任會計，而假冒
    弘淳公司員工以申請信用卡，但實際上我當時並無工作，信
    用卡核發後，該名女子帶我到銀行領卡後，旋即至提款機預
    借三萬元現金，並當場抽走一萬元為酬，本件申辦信用卡到
    核發、使用之整個過程，皆未曾與被告接觸過，亦未見過被
    告」等語（原審卷第119至124頁），則據證人雲淑美所陳，
    僅足證其有假冒弘淳公司員工申辦信用卡並預借現金使用之
    事實，既未提及有關被告之任何事項，更遑論指涉被告參與
    其中，則被告如何與之共犯行使偽造私文書、詐欺取財等犯
    行，即屬可疑。
(二)、卷附財政部臺灣省北區國稅局三重稽徵所94年11月18日北區
    國稅三重二字第0940016015號函1紙，其僅載明扣繳單位弘
    淳公司92年度並未申報所得人雲淑美之薪資所得486,200元
    等情（偵緝字第340號偵卷(一)第246頁）；而弘淳公司於94年
    11月2日出具之說明書一紙，其亦僅載明弘淳公司92年度未
    有員工雲淑美在該公司服務，且該公司亦未申報雲淑美92年
    度之所得扣繳憑單等情（同上偵卷(一)第191、192頁）；另卷
    附慶豐銀行消費金融處信用卡部94年9月12日（94）消卡險
    字第312號函及雲淑美之信用卡申請書影本、身分證正反面
    影本、各類所得扣繳暨免扣繳憑單影本等資料及財團法人金
    融聯合徵信中心之雲淑美聯徵查詢資料1份，其載明雲淑美
    持有慶豐銀行信用卡於93年3月25日啟用，惟因未繳清所積
    欠之3萬元款項，於同年12月10日遭強制停卡等情（同上偵
    卷(一)第170至172頁、卷(二)第341頁、卷(三)第427、428頁），
    則上開書證固足證明雲淑美確有假冒弘淳公司員工，並持偽
    造之扣繳憑單向慶豐銀行申辦信用卡使用之事實，惟參以證
    人雲淑美前揭證述，尚難認上開書證之內容與被告有何相關
    ，而足據認定被告共犯情節。
(三)、公訴意旨雖另以證人張保羅之證述為證，惟綜觀證人張保羅
    所述內容，其於警詢稱：「知王正忠除販賣毒品外，尚有辦
    理人頭信用貸款，並不知被告有無幫王正忠辦理信貸金融等
    不法行為，而為警在桃園縣桃園市○○路1027號查扣之金融
    信貸資料皆屬王正忠所有」等語（核退偵字第146號偵卷第2
    00至205頁）；於93年4月22日檢察官訊問時具結證稱：「93
    年4月21日為警查獲當時，正在桃園縣桃園市○○路1027號
    該處睡覺，當日陪鄧國慶前往該處辦現金卡，但實際情形並
    不清楚，確定該處查扣之帳戶資料係忠哥（即王正忠）所有
    」等語（偵字第6595號偵查卷第8、9頁）；於94年5月3日檢
    察事務官詢問時陳稱：「見到現場有很多身分證及信用卡、
    現金卡申請書，但未見現場有何人申請，未見王正忠幫他人
    以假資料申請，亦未見被告以假資料向銀行申辦信用卡或現
    金卡，所查獲之人頭帳戶資料係在王正忠住處，不認識被告
    ，不知東西是否係甲○○所有，個人沒有申辦現金卡或信用
    卡」等語（偵緝字第340號卷(一)第54、55頁），其上開所述
    固提及：「知曉王正忠除販賣毒品外，尚有辦理人頭信用貸
    款，93年4月21日查獲當日，陪同鄧國慶前往該處辦現金卡
    ，而為警查扣之金融信貸資料皆屬王正忠所有」等情，惟其
    亦稱：「當時正在睡覺，實際情形並不清楚，不認識被告，
    不知被告有無幫王正忠辦理信貸金融等不法行為，亦未見被
    告以假資料向銀行申辦信用卡或現金卡」等語，則其所證尚
    不足據以認定被告有何參與偽造雲淑美之扣繳憑單持以申辦
    信用卡詐取財物之犯行或其他任何共犯情節。
(四)、檢察官上訴雖略以：「證人鄧國慶偵查中證稱係由被告介紹
    得悉可委由王正忠等人製作不實資料申辦現金卡，資以向金
  　融機構借款，而證人鄧國慶於本件查獲約一週前，在桃園縣
    中壢市中原大學附近遇到被告，被告曾告知如確定委由王正
    忠等人申辦現金卡，先行撥打行動電話與被告聯繫，查獲前
    日證人鄧國慶依約與被告連繫後，被告果然帶同證人鄧國慶
    至查獲地點，介紹其與王正忠認識，其間被告在一旁看電視
    等語。衡諸常情，被告倘與王正忠等人無何犯意聯絡，單純
    介紹不法申辦現金卡管道與證人鄧國慶，則告知與不法犯罪
    集團之聯絡方式，由證人鄧國慶本人與之連繫已足，豈有要
    求被告應先行與被告連繫，並由被告帶同前往申辦之理，顯
    見被告係與王正忠等人基於犯意聯絡，且有共同偽造文書及
    詐欺之行為分擔」等語，然查，「共犯之成立，除共同實施
    犯罪行為者外，其就他人之行為負共犯之責者，以有意思聯
    絡為要件，若事前並未合謀，實施犯罪行為之際，又係出於
    行為者獨立之意思，即不負共犯之責（19年上字第694號）
    」、「刑法上之共同正犯，以有意思之聯絡行為之分擔為要
    件，本案上訴人於他人之犯罪，既無聯絡之意思，又無分擔
    實施之行為，即不得以共犯論（18年上字第673號）」，綜
    觀證人鄧國慶所述內容，其於警詢陳稱略以：「係被告要我
    至新生化科技公司辦卡，我知此為王正忠之公司幫人家作現
    金卡及假資料，實際上是冒名代辦偽卡，申請人頭帳戶向銀
    行冒領現金，被告曾向他說絕不會有事，信用不好一樣可辦
    ，此係我首次申辦，我知其等已辦過很多件，查獲前，於上
    個月初被告曾要我至公司辦現金卡，當時我至其公司並未立
    即申辦，但有見到被告接電話洽談毒品交易之事，便離去」
    等語（核退偵字第146號卷(二)第191至196頁）；於93年4月22
    日檢察官訊問時具結證稱略以：「查獲當日前往查獲處向忠
    哥（即王正忠）及阿逸（即被告）辦現金卡，係阿逸介紹我
    辦卡，並說信用不好亦可辦卡，其等會處理所有證明文件，
    查獲當日係首次辦卡，其等要我填資料，剛填完三份資料出
    去時就被抓了，曾聽說證件皆係人家拿去，有過件過，真的
    有領到現金」等語（偵字第6595號偵卷第12至15頁）；於94
    年5月12日檢察事務官詢問時陳稱略以：「查獲時在查獲處
    辦現金卡，查獲前約一週某日下午3時許，曾在中壢市中原
    大學靠近家樂福附近之天橋下方機車十字路口處遇見被告，
    問我要不要辦卡，當時正好缺錢，但信用不良，被告稱沒有
    關係，資料其等會處理，辦好之後再抽佣金，其即要我若確
    定辦卡，就找時間至春日路並撥打行動電話聯繫，查獲前晚
    先撥打電話給被告後，被告要我至春日路永和豆漿店旁某間
    生化科技，並稱那是公司，到了之後，被告即介紹王正忠予
    我認識，其他在場者還有兩位我不認識，王正忠就問我為何
    信用不良之情形，之後，王正忠就叫我隔日去填資料，其間
    被告在一旁看電視，並未見到被告有何偽造假證件之行為，
    被告僅係介紹我去該處，亦未親見有何人請被告或王正忠申
    辦現金卡，但有見到一些申辦資料，查獲當日亦有見到銀行
    業務員至該處找王正忠，並不知被告到底有無幫人偽造假資
    料向銀行申請現金卡或信用卡，被告僅係介紹伊去辦卡，係
    王正忠在查獲前一日告訴有人申辦成功且領到現金」等語（
    偵緝字第340號偵查卷(一)第65至67頁）。於94年5月18日檢察
    事務官詢問時陳稱略以：「在93年4月22日、94年5月12日所
    述實在」等語（同上偵查卷第78頁），則證人鄧國慶之上開
    證述，僅能證明被告曾介紹鄧國慶辦卡一情，難認與雲淑美
    申辦現金卡一事有何關連；其固亦證述：「知其等已辦過很
    多件，曾聽說證件皆係人家拿去，王正忠在查獲前一日告知
    有人申辦成功且領到現金過，有見到一些申辦資料」等情，
    惟皆屬聽說或他人告知，而非其所親身見聞之事，並乏其他
    證據為佐，所見之一些申辦資料，亦無法證明即係被告所偽
    造。且偵查卷內既未有何證據證明鄧國慶該次辦卡已有著手
    於偽造扣繳憑單、持以申辦信用卡詐領現金之行為，參酌證
    人鄧國慶所述未曾見過被告有何偽造扣繳憑單、持以申辦信
    用卡一事，已如前述，則僅以被告引薦證人鄧國慶辦卡之行
    為，是否足據以推論被告就雲淑美持偽造扣繳憑單申請信用
    卡之犯行係共犯，顯有合理懷疑之存在，尚難遽以臆測而為
    不利被告之認定。
(五)、證人鮑宋五妹於警詢之陳述及卷附之房屋租賃契約書，固足
    證明向鮑宋五妹承租桃園縣桃園市○○路1027號住處者乃王
    正忠（核退偵字第146號偵查卷(一)第70至73頁、同上偵卷(二)
    第235至238頁）；而卷附之渥爾德汽車公司名片一張，其固
    記載「渥爾德汽車」、「免費鑑價、新舊交換、高價收購、
    低利銀貸」、「王正忠」、「地址：桃園市○○路1027號」
    等語（同上偵卷第234頁），惟均無法證明被告有何參與偽
    造雲淑美之扣繳憑單持以申辦信用卡詐取財物之犯行。
(六)、綜上，本件經查無任何證據足以證明被告有何偽造雲淑美扣
    繳憑單持以申請信用卡詐領現金之犯行，且縱認被告曾引薦
    鄧國慶辦卡，亦難遽認與本案有何關連，此外，復查無其他
    證據足資認定被告有何公訴人所指之犯行，揆諸首揭罪疑唯
    輕及無罪推定之證據法則，被告被訴之犯罪應屬不能證明，
    自應諭知其無罪之判決。
(七)、原審以不能證明被告犯罪而為其無罪之諭知，經核原判決並
    無違誤，檢察官以前詞提起上訴，以推測之詞，指摘原判決
    不當，請求撤銷改判，為無理由，應予駁回。
據上論斷，應依刑事訴訟法第368條，判決如主文。
本案經檢察官劉文水到庭執行職務。
中　　華　　民　　國　　96　　年　　6 　　月　　26　　日
　　　　　　　　　刑事第十二庭  審判長法　官   蔡永昌
　　　　　　　　　　　　　　　　　    法　官   陳榮和
　　　　　　　 　 　　　　　　　　　　法　官   施俊堯
以上正本證明與原本無異。
如不服本判決，應於收受送達後十日內向本院提出上訴書狀，其
未敘述上訴之理由者並得於提起上訴後十日內向本院補提理由書
（均須按他造當事人之人數附繕本）。
                                      書記官   孫佩琳
中　　華　　民　　國　　96　　年　　6 　　月　　27　　日
